【裁判字號】    88,上,623
【裁判日期】    900619
【裁判案由】    侵權行為損害賠償
【裁判全文】
台灣高等法院臺中分院民事判決  八十八年度上字第六二三號
    上  訴  人  北基加油站股份有限公司
    法定代理人  乙○○
    訴訟代理人  楊傳珍律師
    被 上訴 人  甲○○
    訴訟代理人  劉榮滄律師
右當事人間侵權行為損害賠償事件，上訴人對於中華民國八十八年八月十二日臺灣臺
中地方法院八十八年訴字第一五四六號第一審判決提起上訴，本院判決如左：
      主      文
原判決關於命上訴人給付超過捌拾萬零柒仟柒佰玖拾柒元部分，及該部分假執行之宣
告，暨訴訟費用之裁判均廢棄。右開廢棄部分，被上訴人在第一審之訴及其假執行之
聲請均駁回。
其餘上訴駁回。
第一、二審訴訟費用由上訴人負擔六分之一，餘由被上訴人負擔。
      事      實
甲、上訴人方面：
一、聲明：求為判決：
（一）原判決不利於上訴人部份，其中關於命上訴人給付被上訴人新台幣（下同）壹
      佰零伍萬玖仟柒佰伍拾元整，及自民國（下同）八十八年五月二十九日起至清
      償日止按年息百分之五計算利息部份廢棄。
（二）右廢棄部分，被上訴人在第一審之訴及其假執行之聲請均駁回
（三）第一、二審訴訟費用由被上訴人負擔。
二、陳述：除引用原判決書之記載外，補稱：
（一）本件被上訴人於八十六年五月二十一日遭工讀生不慎操作之波及，前往病院就
      診，依醫療機構出具之是日診斷證明所載，因吸入化學性物質住院三日，爾後
      僅於五月二十七日前往一般門診一次、十月間再門診二次、翌年一、四、五、
      九月及十二月各門診一至三次不等，迨八十八年四月二十日及四月二十九日始
      忽前往眼科門診至各一次。且八十八年四月二十八日上開診療機構所出具之診
      斷證明書僅記載：「病人於八十六年五月因化學物質次激造成『咽喉及聲帶發
      炎』、經治療及追蹤近一年後，仍有灼熱及異物感」，無論及眼疾症狀。四月
      二十九日之診斷證明，亦未提及係八十六年五月事故所引起者，亦未提及有追
      蹤治療近一年等情。其後該醫療機構函復原審法院時，就「汽油對黏膜、眼睛
      之傷害之相當長久，二年有可能不會『完全恢復正常』」之意見，並未證明或
      說明本件眼疾實係自八十六年五月即受汽油傷害至今所未能恢復，或係兩年之
      後始有可能浮現者，是不能認本件不幸事故之發生與被上訴人近兩年後始生之
      眼疾間有因果關係。且該醫院於九十年一月函復鈞院之函件及已調取之病歷均
      足證明，除八十八年四月二十二日及四月二十九日門診外被上訴人無因化學性
      灼傷所受傷害目前無法回復狀況或治療事實，亦無診斷處方，足徵其前該醫院
      各函所示可能二年不能回復之猜測推論之語與事實不符，應不足取。原判決以
      時隔兩年後忽生之眼疾認與本件事故發生有因果關係，容非允妥。
（二）不法侵害他人身體或健康者，對於被害人因此增加生活上之需要時應負賠償責
      任，八十九年五月五日修正前之民法第一百九十三條第一項固定有明文，惟其
      行為及所侵害之權利、造成之損害間應有因果關係，始成立損害賠償之責任，
      從而以定其賠償範圍。本件被上訴人主張其因照顧受化學物質刺激之患部所需
      ，支出蜂膠萃取液等產品費用，共五萬九千七百五十元，固據其提出產品銷售
      明細表為證，惟查醫療所必需之費用，除已為上訴人所不爭執者（即對原判決
      未上訴部分）外，上揭蜂膠產品，並無醫師處方箋，難認係治療上開傷害所必
      需；況澄清醫院中港分院於九十年一月二十九日及三月一日分別以澄敬字第０
      九０號函、一六八號函復鈞院，認：被上訴人就醫，動脈血液分析血氧正常，
      住院四天當中（86.5.21-86.5.24）病歷並無記載有任何重大併發症，也無記
      載醫護人員建議服用蜂膠之事，西醫內科與胸腔科教科書中也無建議次此類之
      治療，在門診追蹤時該院醫師亦未處方蜂膠產產品給該病患作為治療之用，是
      與治療上開傷害無關，其請求應屬無據。
（三）按不法侵害他人之身體、健康者，被害人雖非財產上之損害，亦得請求賠償相
      當之金額，八十九年五月五日修正前之民法第一百九十五條第一項前段固定有
      明文，惟其行為及所侵害之權利、造成之損害間仍應有因果關係，始成立損害
      賠償之責任，從而以定其賠償範圍。本件被上訴人主張因上訴人受僱人之過失
      傷害行為，致咽喉聲帶發炎、左眼化學性灼傷及雙眼乾眼症，日後身體恐生病
      變，其痛苦非筆墨得以形容等語，雖經原審法院向澄清醫院中港分院函查，該
      院以八十八年七月十二日澄敬字第四九號函復謂：「就醫學觀點言，汽油對黏
      膜眼睛之傷害是相當長久，二年『有可能不會完全恢復正常』」，致作成判決
      認被上訴人精神上感受痛苦，請求上訴人賠償其非財產上損害之慰藉金一百萬
      元為正當。然因澄清醫院再於九十年三月一日、一月二十九日及八十九年十月
      三十日先後以澄敬字第一六八號函、第０九０號函及八十九年度第七三０號函
      復鈞院謂：「八十六年五月二十一日至同月二十四日被上訴人住院期間並未記
      載有任，何重大併發症，無主訴眼部不適，動脈血液氣體及胸部檢查無重大異
      常，八十六年五月二十七日至門診追蹤胸部無特殊變化，八十六年十月九日起
      該病患主訴聲音沙啞咽喉灼熱及異物感，至最近一次就醫時間為八十九年一月
      二十日，內視鏡檢查聲帶仍有發炎現象，及八十八年四月二十二日首次至該院
      眼科檢查，有左眼化學性角結膜灼傷，其左眼乾眼症與化學性灼傷並無相當因
      果關係，因右眼沒有受傷，但也有乾眼症」等語，足認被上訴人之乾眼症顯與
      本件事故無涉，要無足疑。而八十六年五月二十一日事故發生至八十八年四月
      二十一日間長達二年期間，被上訴人亦未主訴或曾提出左眼化學性灼傷之診斷
      治療證明，已不能證明八十八年四月間就診之左眼化灼傷病症與本件八十六年
      間之事故有關，而澄清醫院於九十年一月函復鈞院之函件及已調取之病歷均足
      證明，除八十八年四月二十二日及四月二十九日門診外被上訴人無因化學性灼
      傷所受傷害目前無法回復狀況或治療事實，亦無診斷處方，足徵其前該醫院各
      函所示可能二年不能回復之猜測推論之語與事實不符，應不足取。況被上訴人
      係於八十八年四月二十二日即提起本件訴訟前二十八天始前往就診，主訴有化
      學性結膜灼傷，是其未立證證明因八十六年之本件事故致左眼受傷右眼未受傷
      卻始終未曾主張或未曾發現不適之事實，及醫師亦未檢查有任何異狀常達二年
      而忽有該事實發生之證據，尤未立證證明八十八年四月二十二日及八十八年四
      月二十九日門診後未再接續診斷或主訴有何不適，及醫院亦函復鈞院表明眼部
      並未再作任何治療，是其主張因眼部之不適致受精神上之痛苦常達二年或不可
      期之將來年日，顯非實在。是請斟酌被上訴人之學歷，從事工程工作，八十七
      年間一年尚且營收正常，無其他異常之營運事證，起訴前二年均未有眼部不適
      而起訴後亦未治療或診斷有眼部不適等情；及上訴人事故發生時該營業處所甫
      開始，營運未有營收，受僱員工復屬就學學生，未從事其他工作，無任何資產
      ，且事故發生，被上訴人經檢查均無其他不正常之變化，亦未為任何請求等一
      切情狀後，就被上訴人所請求賠償之慰藉金金額，予允平之判斷。
三、證據：提出侵權行為構成要件影本一件、最高法院五十一年台上字第二二三號判
    例要旨影本一件、被上訴人診斷證明書影本三件為證。並聲請將被上訴人之病歷
    送行政院衛生署醫事審議委員會鑑定。
乙、被上訴人方面：
一、聲明：求為判決：
（一）上訴駁回。
（二）第一、二審訴訟費由上訴人負擔。
二、陳述：除引用原判決書之記載外，補稱：
（一）按澄清醫院中港分院八十八年七月十二日澄敬字第四○九號函覆原審：「病人
      甲○○主訴吸入汽油於八十六年五月廿一日至八十六年五月廿四日因吸入性肺
      炎入院治療，其後陸續因頭部、喉部、肺部、眼睛等問題於門診追蹤治療至今
      」、「病人之病情形依醫學常理及病人狀況而論，應是八十六年五月事故引起
      」、「病情痊癒與否較難定論，病人治療已二年，這期間仍因不適而於門診就
      醫其所就醫之病況仍與本事故有關。就醫學觀點，汽油對黏膜、眼睛之傷害相
      當長久的，二年有可能不會完全恢復正常」；於八十九年十月卅日就眼部症狀
      說明覆函鈞院略以：「一病患因吸入化學性物品曾在八十六年五月廿一日於急
      診室有以生理食鹽水沖洗眼睛之記錄。急診『經驗性診斷』：(一)化學物吸入(二)
      疑似化學性肺炎。依据病歷記載，吳先生於八十八年四月廿二日首次至本院眼
      科檢查，主訴自八十六年五月受傷後即有視力模糊之現象持續至今。二病患於
      八十八年四月廿二日被診斷出左眼化學性角結膜灼傷，除了主訴外，另於理學
      檢查時發現左眼有角膜疤痕、結膜結痂及泛白，均符合化學性灼傷後之症狀．
      ．根据眼科常識灼傷後的結膜結痂會影響結膜上的高氏細胞分泌黏液減少，應
      該會讓乾眼症的現象加重」；該院再於九十年一月三日就因化學性灼傷回復狀
      況及蜂膠產品是否為治療化學性灼傷所需乙節覆函鈞院略以：「一病患甲○○
      於民國八十六年五月廿一日因主訴意外吸入汽油，有呼吸不適現象，經由本院
      急診轉入一般病房住院診療．．二八十六年十月九日起，該病患因主訴聲音沙
      啞、咽喉灼熱及異物感，至本院耳鼻喉科門診就醫時間為八十九年一月廿日，
      經內視鏡檢查聲帶仍有發炎現象」。顯見該院說明被上訴人因上訴人之受僱人
      疏失意外吸入汽油後之整個療程，足以證明過失之行為與損害之結果有直接因
      果關係。
（二）被上訴人購買萃取液套裝、蜂膠萃取液套裝等產品，合計伍萬玖仟柒佰伍拾元
      ，係中醫治療上，為妥適照顧受化學物質刺激之患部所必需，有中醫治療理學
      可稽。
（三）按因過失不法侵害他人之權利者，應負損害賠償責任，其過失之有無應以是否
      怠於善良管理人之注意義務為斷，此觀民法第一百八十四條第一項前段規定甚
      明。又企業主經營事業獲取利潤，既對於其事業工作場所內機器設備及人員具
      有一定程定之控制能力，復可能藉此獲取利潤，基於現代經濟活動之本質，即
      對因接觸該場所之設備或接受其員工服務有受損害之虞者，負有較高注意義務
      ，以避免損害之發生。經查上訴人經營加油站，因員工持用加油槍失控而噴注
      被上訴人頭部、身體，且欠缺緊急救護之安全衛生設備，復未能立即將被上訴
      人送醫，上訴人違反善良管理人之注意義務而有過失之情形，至為明確。另上
      訴人之受僱人鄭能興因過失致被上訴人受傷，被上訴人依民法第一百八十四條
      、第一百八十五條、第一百八十八條及第一百九十三條、第一百九十五條之規
      定請求損害賠償，依法尚無不合。
三、證據：引用原審立證方法。
丙、本院依聲請函請澄清醫院檢送被上訴人病歷影本、函詢被上訴人受傷、治療情形
    及必要之治療方法。
      理      由
一、被上訴人起訴主張：其於八十六年五月二十一日上午十一時許，駕車前往上訴人
    所營台中工業區加油站加油，並下車在旁等候，詎該加油站工讀生鄭能興因訓練
    、管理不足，所持加油槍竟失控朝被上訴人頭部、身體灌注，致被上訴人眼、鼻
    、喉、肺等遭受嚴重化學灼傷，且工作場地欠缺緊急救護之安全衛生設備，被上
    訴人只得勉強自行灌水求生，幸經友人安惠源前來將其送醫急救。被上訴人因上
    訴人及其受僱人鄭能興之過失侵權行為受有損害，爰依民法第一百八十四條第一
    項前段、第一百八十五條、第一百八十八條、第一百九十三條、第一百九十五條
    ，侵權行為之法律關係，請求上訴人賠償醫藥費支出一萬零一佰九十七元，；為
    療養身體，另行購買蜂膠食療，增加生活上需要支出七萬七仟八佰五十元，及精
    神慰藉金五百萬元，合計五百零八萬八千零四十七元等語（原法院判決上訴人應
    給付被上訴人一百零六萬七千五百四十七元及自八十八年五月月二十九日起至清
    償日止，按年息百分之五計算之利息。上訴人就其敗訴部分提起上訴。被上訴人
    對原審駁回其超過上開部分之請求，未聲明不服。）
二、上訴人則以其派駐該加油站之經理於事發當時已在場為適當處理，僅因被上訴人
    自稱傷害不大，不必勞師動眾，始未送醫，且其後亦派人前往醫院探視。被上訴
    人所提購買蜂膠食療品所支出之費用，非治療其所受傷害之所需。又其所患乾眼
    症與本件事故無關，是其主張因眼部之不適致受精神上之痛苦常達二年或不可期
    之將來年日，顯非實在；所請求之精神慰藉金，顯屬過高等語置辯。
三、被上訴人主張：其於右揭時間駕車前往上訴人所營台中工業區加油站加油，並下
    車在旁等候，因該加油站工讀生鄭能興訓練、管理不足，所持加油槍竟失控朝被
    上訴人頭部、身體灌注，致被上訴人眼、鼻、喉、肺等遭受化學灼傷，且工作場
    地欠缺緊急救護之安全衛生設備，被上訴人只得勉強自行灌水求生，幸經友人安
    惠源前來將其送醫急救之事實，業據其提出診斷書為證；並經證人安惠源於原審
    證稱：「我問何不趕緊送醫急救，一位游（或劉) 經理說沒有車子送，僅有機車
    ，當時游  (或劉)經理說甲○○是被加油槍噴到，我就趕緊將他送醫急救」等語
    相符。至上訴人事後是否派人探視，則與本件事故發生之經過無涉，是被上訴人
    上開主張，堪信為真。
四、按因過失不法侵害他人之權利者，應負損害賠償責任，其過失之有無應以是否怠
    於善良管理人之注意義務為斷，此觀民法第一百八十四條第一項前段規定甚明。
    又企業主經營事業獲取利潤，既對於其事業工作場所內機器設備及人員具有一定
    程度之控制能力，復可藉此獲取利潤，基於現代經濟活動之本質，即對因接觸該
    場所之設備或接受其員工服務有受損害之虞者負有較高注意義務，以避免損害之
    發生。查上訴人經營加油站，因員工持用加油槍失控而噴注被上訴人頭部、身體
    ，且欠缺緊急救護之安全衛生設備，復未能立即將被上訴人送醫，上訴人違反善
    良管理人之注意義務而有過失甚明；另上訴人之受僱人鄭能興因過失致被上訴人
    受傷，上訴人依民法第一百八十八條之規定亦應負連帶賠償責任。被上訴人依民
    法第一百八十四條、第一百八十五條、第一百八十八條及第一百九十三條、第一
    百九十五條之規定請求賠償，即無不合。
五、玆就被上訴人請求上訴人賠償費用，是否應予准許，分述如次：
（一）醫藥費：被上訴人請求自八十六年五月二十一日起至起訴時為止之醫藥費壹萬
      零壹佰玖拾柒元，業據其提出收據載明費別為證；除其中診斷書費二千四百元
      ，非醫療上之支付，應予扣除外，其餘費用七千七百九十七元，經澄清醫院中
      港分院八十八年七月十二日澄敬字第四０九號函覆原審法院稱：「病人甲○○
      主訴吸入汽油於八十六年五月二十一日至八十六年五月二十四日因吸入性肺炎
      入院治療，其後陸續因頭部、喉部、肺部、眼睛等問題於門診追蹤治療至今」
      、「病人之病情依醫學常理及病人狀況而論，應是八十六年五月事故引起」、
      「病情痊癒與否較難定論，病人治療已二年，這期間仍因不適而於門診就醫，
      其所就醫之病況仍與本事故有關。就醫學觀點，汽油對黏膜、眼睛之傷害之相
      當長久的，二年有可能不會完全恢復正常」、「收據應是本事故所引起之不適
      而繳之費用」，及被上訴人所述：「其中關於腸胃科掛號是因原告之主治醫師
      調到腸胃科，神經內科是因為原告頭部暈眩須看神經內科；事發當時有六七人
      看到被上訴人頭暈、向後仰，不敢過來處理，後來劉經理來將被上訴人扶住」
      ，又證人安惠源證稱：「證人趕到現場，看到甲○○頭向後仰... 」等語，足
      認上開費用包括神經內科、腸胃內科及眼科之醫療費均屬治療上所必要，故被
      上訴人請求之醫藥費，在柒仟柒佰玖拾柒元範圍內，即有理由。
（二）增加生活上需要：被上訴人主張購買蜂膠等健康食品，支出柒萬柒仟捌佰伍拾
      元，固據其提出產品銷售明細表為證。惟查上揭蜂膠產品，並無醫師處方箋，
      難認係治療上開傷害所必需；並經澄清醫院中港分院於九十年一月二十九日及
      三月一日分別以澄敬字第０九０號函、一六八號函復本院，認：「被上訴人就
      醫，動脈血液分析血氧正常，住院四天當中，病歷並無記載有任何重大併發症
      ，也無記載醫護人員建議服用蜂膠之事，西醫內科與胸腔科教科書中也無建議
      次此類之治療，在門診追蹤時該院醫師亦未處方蜂膠產產品給該病患作為治療
      之用」，此有上開函文附卷可參。是難認被上訴人支出上開購買蜂膠等健康食
      品之費用，是其治療上開傷害所必需增加之生活上費用。是被上訴人該部分之
      請求，尚難准許。
（三）精神慰藉金部分：
      被上訴人主張因上訴人受僱人之過失傷害行為，致其咽喉聲帶發炎、左眼化學
      性灼傷及雙眼乾眼症，造成眼力漸弱、身體漸失平衡，日後身體恐生病變，其
      痛苦非筆墨得以形容，請求上訴人賠償精神慰藉金五百萬元等語，並據其提出
      診斷證明書為證。經原審法院向澄清醫院中港分院函查被上訴人之病情，該院
      以八十八年七月十二日澄敬字第四九號函復謂：「就醫學觀點言，汽油對黏膜
      眼睛之傷害是相當長久，二年『有可能不會完全恢復正常』」；然經本院再就
      被上訴人雙眼不適部分再予函詢後，該院於八十九年十月三十日以澄敬字第七
      三０號函覆本復本院稱：「一病患因吸入化學性物品曾在八十六年五月廿一日
      至八十六年五月二十四日在本院住院期間，根據病歷上之記載，並無明顯主訴
      眼部不適，但曾在八十六年五月二十一日於急診室有以生理食鹽水沖洗眼睛之
      記錄。急診『經驗性診斷』：(一)化學物吸入(二)疑似化學性肺炎。依据病歷記載
      ，吳先生於八十八年四月廿二日首次至本院眼科檢查，主訴自八十六年五月受
      傷後即有視力模糊之現象持續至今。二病患於八十八年四月廿二日被診斷出左
      眼化學性角結膜灼傷，除了主訴外，另於理學檢查時發現左眼有角膜疤痕、結
      膜結痂及泛白，均符合化學性灼傷後之症狀。由吳先生雙眼均有乾眼症的檢查
      數據判斷，其左眼乾眼症與化學性灼傷並無相當因果關係，因沒有受傷的右眼
      ，也有乾眼症。根据眼科常識，灼傷後的結膜結痂會影響結膜上的高氏細胞分
      泌黏液減少，應該會讓乾眼症的現象加重」。足認被上訴人雖本因本事故，致
      其左眼受有化學產灼傷，但與其雙眼乾眼症之發生，並無相當因果關係。就此
      部分，上訴人聲請再囑託行政院衛生署醫事審議委員會鑑定，即無必要。按慰
      藉金核給之標準固與財產上損害之計算不同，然非不可斟酌雙方身分資力與加
      害程度，及其他各種情形核定相當之數額，最高法院著有五十一年度台上字第
      二二三號判例可資參照。又受僱人因執行職務，不法侵害他人之人格權，被害
      人受有非財產上之損害，請求僱用人負連帶賠償責任時，法院對於慰撫金之量
      定，亦應斟酌僱用人之身分地位經濟狀況等關係定之。查被上訴人經營「昇運
      工程行」，八十七年度營業收入二千五百三十三萬九千五百五十八元，全年所
      得及扣稅總額均為一百七十七萬四千一百元，有課稅憑證、營利事業所得稅結
      算申報書可參；被上訴人因吸入汽油化學物質刺激造成咽喉及聲帶發炎，經治
      療及追蹤迄今仍有發炎現象，仍需追蹤治療及其左眼受有化學性灼傷等情形，
      堪認其肉體、精神受有重大痛苦。本院斟酌上開實際情況，及上訴人經營加油
      站業務，其登記資本額為七億六千萬元，此有上訴人公登記查詢資料附卷可參
      ，上訴人非無資力之人；惟其受僱人鄭能興則為大學夜間部學生，僅靠打工賺
      取微薄薪資，並無資力等一切情形，認被上訴人請求伍佰萬元，尚嫌過高，應
      予核減為捌拾萬元，方屬公允，逾此數額之請求，為無理由。
六、綜上所述，被上訴人請求上訴人給付醫藥費用七千七百九十七元及精神慰藉金八
    十萬元，合計八十萬七千七百九十七元（計算式：7797＋800000=807797)，及自
    起訴狀繕本送達翌日即八十八年五月二十九日起至清償日止按年息百分之五計算
    之利息，即屬有據，應予准許。逾此所為請求，為無理由，應予駁回。又，上開
    應准許部分，依兩造陳明分別定相當擔保金額，宣告假執行或免為假執行。至於
    被上訴人敗訴部分，其假執行之聲請失所附麗，應併予駁回。原審就超過上開應
    准許部分，為上訴人敗訴之判決，並為假執行之宣告，自有未洽。上訴意旨就此
    部分指摘原判決不當，求予廢棄改判，為有理由。至於上開應准許部分，原審判
    命上訴人給付，並為假執行之宣告，核無違誤，上訴意旨，就此部分，仍執陳詞
    ，指摘原判決不當，求予廢棄，為無理由，應駁回其上訴。
七、據上論結，本件上訴為一部有理由，一部無理由，依民事訴訟法第四百五十條、
    第四百四十九條第一項、第七十九條但書，判決如主文。
中      華      民      國    九十      年      六      月     十九     日
~B1民事第二庭審判長法  官  童有德
~B2                法  官  蔡秉宸
~B3                法  官  翁芳靜
右為正本係照原本作成。
兩造均不得上訴。
~B                書記官  詹錫朋
中      華      民      國    九十      年      六      月    二十一    日
                                                                        Ｙ


司法院資訊處製作；財團法人民間司法改革基金會備份。
